【裁判字號】    95,訴,53
【裁判日期】    951025
【裁判案由】    確認買賣關係不存在
【裁判全文】
臺灣雲林地方法院民事判決                95年度訴字第53號
原      告  台新國際商業銀行股份有限公司
法定代理人  丁○○
訴訟代理人  甲○○
            丙○○
被      告  戊○○
            乙○○
上  一  人
訴訟代理人  陳信村律師
上列當事人間請求確認買賣關係不存在事件，本院於民國95年10
月11日言詞辯論終結，判決如下：
    主  文
確認被告戊○○與被告許艷玲間就坐落雲林縣斗南鎮○○段五六
○地號土地上之雲林縣斗南鎮○○段一○九二建號、一一一八建
號即雲林縣斗南鎮○○街三十六號二樓之七九、三樓之七九號建
物之所有權買賣關係不存在。
被告許艷玲就前項建物於民國九十三年五月十九日以買賣為原因
，於民國九十三年七月九日所為之所有權移轉登記應予塗銷。
訴訟費用由被告負擔。
    事實及理由
壹、程序方面：
    被告戊○○經本院通知，未於言詞辯論期日到場，核無民事
    訴訟法第386 條各款所列之情形，爰依原告之聲請，由其一
    造辯論而為判決。
貳、實體方面：
一、原告主張：
  (一)被告戊○○於民國92年3 月8 日向原告借款新台幣（下同）
    63萬元，惟被告戊○○自92年8 月起即未依約繳付本息，迄
    今尚積欠原告本金63萬元，及其中623,129 元自92年4 月28
    日起至清償日止按年息百分之十六計算之利息。嗣經原告調
    閱被告戊○○之財產資料，發現被告戊○○於93 年5月19日
    與被告許艷玲通謀而為虛偽之買賣，將其所有坐落雲林縣斗
    南鎮○○段560 地號土地上之雲林縣斗南鎮○○段1092建號
    、1118建號即門牌號碼雲林縣斗南鎮○○街36號2 樓之79、
    3 樓之79號建物（下稱系爭建物），以買賣為原因登記予被
    告許艷玲。查系爭建物之他項權利部分債務人與設定義務人
    於買賣後均仍登記為戊○○，而一般交易習慣，買賣時應會
    塗銷買賣標的上原貸款之抵押，被告二人買賣系爭建物後，
    並未塗銷系爭建物上之抵押權，顯然有悖於一般市場交易習
    慣，足見被告戊○○係為逃避原告之追索，而與被告許艷玲
    為虛偽之買賣，被告二人就系爭建物所為之買賣，為通謀虛
    偽意思表示，依民法第87條第1 項規定，其買賣契約為無效
    。為此，原告依民法第87條第1 項、第767 條、第242 條規
    定，請求確認被告二人間就系爭建物之買賣關係不存在，並
    代位債務人即被告戊○○請求被告許艷玲塗銷系爭建物以買
    賣為原因所為之所有權移轉登記。
  (二)至被告許艷玲雖辯稱其與被告戊○○間之買賣為真實，然查
    ，被告許艷玲購買系爭建物之價金及貸款均由被告許艷玲之
    夫婿鄭森唔支付，並非被告許艷玲所支付；且被告二人於93
    年5 月19日所簽訂之買賣移轉契約書，其上記載價款交付方
    法為「俟過戶完畢後一次付清」，而系爭建物於93年7 月9
    日以買賣為原因移轉登記為被告許艷玲所有，而被告許艷玲
    卻無法提出買賣價金交付之證據，僅提出鄭森唔匯款單據，
    且鄭森唔所為匯款之時間、金額均與被告二人間之買賣期間
    及金額不符，顯非正常之買賣交易行為；又被告戊○○與鄭
    森唔為兄弟，被告戊○○故意避不見面，將其房屋買賣交款
    書、還款存摺單等單據資料交與其兄長鄭森唔，益徵被告戊
    ○○與許艷玲明知被告戊○○將遭原告之追償而為虛偽之買
    賣，藉此逃避原告債權之追索，而被告戊○○於為虛偽買賣
    後即陷於無資力，致使原告追償無門。
    並聲明：如主文所示。
二、被告戊○○未於言詞辯論期日到場，亦未提出書狀作何聲明
    或陳述。
    被告許艷玲則以：被告許艷玲與被告戊○○雖為大嫂與小叔
    關係，但被告二人間之買賣契約確為真實，並非通謀虛偽意
    思表示。且被告許艷玲並不知悉被告戊○○有向原告借款之
    事實。而系爭建物，係被告戊○○與其兄長鄭森唔向斗南鎮
    公所購買之市場房屋，當時因被告戊○○無資金可購買，鄭
    森唔即與被告戊○○約定由被告戊○○購買後，再賣予被告
    許艷玲，是系爭建物之價金（包括分期款項及貸款）均由被
    告許艷玲之夫婿鄭森唔支付，且系爭建物交屋後，即由鄭森
    唔使用迄今，管理費亦由鄭森唔支付。原告空言主張被告二
    人間之買賣為通謀虛偽意思表示，並未舉證以實其說，其主
    張自不足採。退步言之，縱認被告二人之買賣為通謀虛偽意
    思表示，因系爭建物之價金係由被告許艷玲之夫或其子所支
    付，足證被告許艷玲與被告戊○○間有消極之信託關係存在
    ，被告許艷玲與被告戊○○間之物權移轉登記行為實為信託
    物返還，依民法第87條第2 項規定，虛偽意思表示隱藏他項
    法律行為者，適用該項法律行為之規定，是被告二人間之物
    權移轉契約應適用關於信託之相關規定，並非當然無效，原
    告之訴，顯無理由等語，資為抗辯。
    並聲明：原告之訴駁回，訴訟費用由原告負擔。
三、兩造不爭執之事實：
  (一)被告戊○○依臺灣台南地方法院92年度票字第3014號裁定應
    給付原告63萬元，其中623,129 元及自92年4 月28日起至清
    償日止，按年息百分之十六計算之利息。
  (二)被告戊○○於93年5 月19日將系爭建物以買賣為原因辦理所
    有權移轉登記與被告許艷玲，並於93年7 月9 日辦妥所有權
    移轉登記。
四、得心證之理由：
    本件之爭點在於原告主張被告二人就系爭建物所為之買賣契
    約係通謀虛偽意思表示，請求確認上開買賣關係不存在，並
    塗銷系爭房地之所有權移轉登記，有無理由？經查：
  (一)按民事訴訟法第247 條第1 項所謂即受確認判決之法律上利
    益，係指因法律關係之存否不明確，致原告在私法上之地位
    有受侵害之危險，而此項危險得以對於被告之確認判決除去
    者而言，故確認法律關係成立或不成立之訴，茍具備前開要
    件，即得謂有即受確認判決之法律上利益（最高法院42年度
    台上字第1031號判例參照）。本件原告主張被告二人間就系
    爭建物之買賣為通謀虛偽意思表示，應屬無效，為被告許艷
    玲所否認，則系爭建物是否因買賣契約無效，仍屬被告戊○
    ○所有，即處於存否不明之狀態，而原告對於被告戊○○之
    債權得否受償，其法律上之地位即有不安之狀態存在，其訴
    請確認被告二人間就系爭建物之買賣關係不存在，如經判決
    確認，其不安之狀態即可除去，有即受確認判決之法律上利
    益，是原告自得提起本件訴訟，合先敘明。
  (二)原告主張被告戊○○於92年3 月8 日向原告借款63萬元，惟
    被告戊○○未依約繳付本息，迄今尚積欠原告本金63萬元，
    及其中623,129 元自92年4 月28日起至清償日止按年息百分
    之十六計算之利息。嗣被告戊○○於93年5 月19日將系爭建
    物以買賣為原因，辦理所有權移轉登記予被告許艷玲之事實
    ，為被告許艷玲所不爭執，另被告戊○○已於相當時期受合
    法之通知，未於言詞辯論期日到場爭執，亦未提出答辯狀以
    供本院斟酌，自堪信原告上開之主張為真正。
  (三)至原告主張被告二人就系爭建物之買賣為通謀虛偽意思表示
    等語，則為被告許艷玲所否認，並以前揭情詞置辯。經查，
    被告戊○○與許艷玲就系爭建物之買賣，約定買賣價金為
    1,392,000 元，且依被告二人所簽訂之買賣契約書，買賣價
    款交付方法為「俟過戶完畢後一次付清」，為兩造所不爭執
    ，是被告許艷玲於系爭建物所有權移轉登記完畢後，應給付
    被告戊○○1,392,000 之買賣價金甚明。惟查，被告許艷玲
    雖提出支票、繳款書、斗南鎮第二公有零售市場改建大樓房
    屋買賣繳款書、戊○○土地銀行存摺內頁明細、匯款單等為
    證，然觀之被告許艷玲所提出之繳款書，其上僅記載購買人
    姓名、應繳金額，並無從知悉繳款人究為何人，且上開繳款
    書所載繳款時間均在87年、88年間，尚難據此認定繳款書上
    所載金額即為本件被告二人間買賣之價金；另依被告許艷玲
    所提出之被告戊○○土地銀行存摺內頁明細，固可認定鄭森
    唔、鄭文良（即被告許艷玲之夫及子）自90年起至93年止，
    有多次匯款金額5,000 元至15,000元不等款項予被告戊○○
    之事實，惟上開匯款時間大多在被告二人買賣系爭建物前，
    僅有93年6 月1 日及93年11月11日鄭森唔二次分別匯款1 萬
    元至被告戊○○帳戶內，係在被告二人本件買賣係爭建物後
    ，且金額亦與被告二人之買賣價金不符。再依被告許艷玲所
    提出鄭森唔於94年6 月6 日匯款670,778 元予鄭永良之匯款
    單，至多僅能認定鄭森唔有於上開時間匯款上開金額之款項
    至被告戊○○帳戶之事實，且匯款時間與被告二人買賣系爭
    建物時間間隔1 年，是上開匯款目的為何，係為清償系爭建
    物之貸款，抑或鄭森唔與被告戊○○間有其他金錢往來之債
    務關係，均未可知，亦無從據此認定被告許艷玲確有交付被
    告戊○○買賣價金之事實。此外，被告許艷玲復未能舉證證
    明其確有交付買賣價金1,392,000 元予被告戊○○之事實，
    則被告許艷玲辯稱：被告二人就系爭建物之買賣為真實等語
    ，尚難遽予採信。
  (四)又按，民法第87條第2 項所謂虛偽意思表示隱藏他項法律行
    為者，適用關於該項法律行為之規定，係指為虛偽意思表示
    之當事人間，隱藏有他項真實之法律行為而言，其所隱藏之
    行為當無及於他人之效力（最高法院50年度台上字第2675號
    判例意旨參照）。本件被告許艷玲另雖辯稱：退步言之，縱
    認被告二人之買賣為通謀虛偽意思表示，因系爭建物之價金
    係由被告許艷玲之夫或其子所支付，足證被告許艷玲與被告
    戊○○間有消極之信託關係存在，被告許艷玲與被告戊○○
    間之物權移轉登記行為實為信託物返還，依民法第87條第2
    項規定，虛偽意思表示隱藏他項法律行為者，適用該項法律
    行為之規定，是被告二人間之物權移轉契約應適用關於信託
    之相關規定，並非當然無效云云，惟為原告所否認。經查，
    被告許艷玲就其與被告戊○○就系爭建物有信託關係存在之
    事實，並未能舉證以實其說，且縱認被告許艷玲辯稱其與被
    告戊○○間之買賣隱藏有信託物返還之行為等語為真，依前
    揭判例意旨，其所隱藏之行為亦無及於原告之效力，被告許
    艷玲不得以之對抗本件原告，是被告許艷玲上開所辯，亦無
    足取。
  (五)按表意人與相對人通謀而為虛偽意思表示者，其意思表示無
    效，為民法第87條第1 項前段所明定。又此於不動產虛偽買
    賣情形，如債務人怠於行使權利，債權人為保全債權，得代
    位債務人訴請第三人塗銷其因無效法律行為所為之所有權移
    轉登記（最高法院67年第5 次民事庭會議決議及73年台抗字
    第472 號判例參照）。從而，原告本於代位及通謀虛偽意思
    表示之法律關係，訴請確認被告二人間就系爭建物之買賣關
    係不存在，及代位債務人即被告戊○○請求被告許艷玲塗銷
    系爭建物以買賣為原因所為之所有權移轉登記，為有理由，
    應予准許。
  (六)本件事證已臻明確，兩造其餘主張、陳述及攻擊防禦方法，
    與本案判斷結果無影響，爰不一一贅述，附此敘明。
五、訴訟費用負擔之依據：民事訴訟法第85條第1 項前段、第78
    條。
中    華    民    國    95    年    10    月    25    日
                  民事第二庭    法  官  冷明珍
以上正本係照原本作成
如對本判決上訴，須於判決送達後20日內向本院提出上訴狀
中    華    民    國    95    年    10    月    25    日
                                書記官  朱克文


司法院資訊處製作；財團法人民間司法改革基金會備份。
